【裁判字號】    96,簡上,618
【裁判日期】    970725
【裁判案由】    損害賠償
【裁判全文】
臺灣臺北地方法院民事判決             96年度簡上字第618號
上  訴  人  正仁科技實業股份有限公司
法定代理人  甲○○
訴訟代理人  丁○○
被  上訴人  國華人壽保險股份有限公司
法定代理人  乙○○
訴訟代理人  曾朝誠律師
上列當事人間請求損害賠償事件，上訴人對於民國96年10月31日
本院臺北簡易庭96年度北簡字第27173 號第一審判決提起上訴，
經本院於97年6 月27日言詞辯論終結，判決如下：
    主      文
上訴駁回。
第二審訴訟費用新台幣伍仟佰拾元由上訴人負擔。
    事實及理由
壹、程序方面：
    查被上訴人法定代理人於訴訟中由翁世佳變更為乙○○，有
    公司變更登記表在卷可稽（見本院卷第54頁），乙○○具狀
    聲明承受訴訟，核無不合，應予准許。
貳、實體方面：
一、被上訴人主張略以：
（一）伊於民國93年10月26日將伊所有門牌號碼台北市○○路○
      段432 號15樓建物（以下稱系爭建物）出租予訴外人昌福
      科技工程興業有限公司（以下稱昌福公司），租賃期間至
      95年10月25日止，每月租金新台幣（下同）14 9,000元。
      嗣因昌福公司未依約給付租金，伊遂於95年10月間派員前
      往系爭建物查看，發現上訴人無權占有系爭建物，乃催告
      上訴人遷離，但上訴人遲至96年2 月12日以後始搬離系爭
      建物。
（二）上訴人自95年10月26日起無權占有系爭建物，致伊受有相
      當於租金之損害，伊爰請求上訴人賠償95年10月26日起至
      同年12月25日止共2 個月之損害共298,000 元（計算式：
      149,000 ×2 ＝298,000） ，爰依不當得利、侵權行為等
      法律關係請求上訴人給付伊298,000 元及自支付命令送達
      上訴人翌日起至清償日止按年息5%計算之利息等語。
二、上訴人則略以：
（一）伊於94年5 月5 日與訴外人昌福公司簽訂租賃契約，承租
      被上訴人出租予昌福公司之系爭建物中之12坪空間使用，
      雙方約定租期至96年5 月4 日止，每月租金12,000元，伊
      並非無權占有系爭建物，亦非無法律上原因而受有利益。
（二）伊僅占用系爭建物中之12坪面積，縱有受益，亦非依系爭
      建物全部面積之租金149,000 元為計算基礎。
（三）系爭建物以每月149,000 元做為計算不當得利之標準，已
      逾土地法第97條關於城市地方房屋之租金以不超過土地及
      其建築物申報總價年息10% 之限制等語，資為抗辯。
三、原審依被上訴人之請求判決上訴人如數給付，上訴人不服，
    提起上訴，並聲明：（一）原判決廢棄。（二）被上訴人在
    第一審之訴駁回。被上訴人則答辯聲明：上訴駁回。
四、查被上訴人為系爭建物之所有權人，其於93年10月26日將系
    爭建物出租予訴外人昌福公司，租賃期間至95年10月25日止
    ，每月租金149,000 元。被上訴人於95年10月間發現上訴人
    占有系爭建物後，催告上訴人遷離，上訴人於96年2 月12日
    以後始遷離系爭建物等情，為兩造所不爭執，並有建物登記
    謄本、被上訴人與昌福公司之租賃契約書、台北南陽郵局第
    33支局第1606號存證信函、台北三張犁郵局第0200號存證信
    函、台北北門郵局第5198號存證信函等件在卷可佐（見原審
    卷第37頁至第43頁、第45頁至49頁、第75頁至第76頁），堪
    信為真實。
五、本件之爭點為厥為：（一）上訴人主張其與昌福公司間訂有
    租賃契約，其有權占有系爭房屋，有無理由？（二）上訴人
    占有使用系爭房屋之面積為若干？（三）被上訴人請求賠償
    之金額是否適當？茲分述如下：
（一）關於上訴人主張其與昌福公司間訂有租賃契約，其有權占
      有系爭房屋，有無理由之部分：
    1.按無權占有他人之房屋，可能獲得相當於租金之利益，此
      為通常之觀念；又無權占有他人之房屋，係侵害所有人之
      所有權，應構成侵權行為，被害人對於侵權行為人得請求
      賠償相當於租金之損害，此有最高法院61年台上字第1695
      號判例、67年台上字第3622號判例可參；又當事人主張有
      利於己之事實者，就其事實有舉證之責任，民事訴訟法第
      277 條前段定有明文；私文書之真正，如他造當事人有爭
      執者，則舉證人應負證其真正之責，此觀同法第357 條規
      定即明。
    2.本件上訴人主張伊與訴外人昌福公司間簽訂有租賃契約，
      由昌福公司將系爭建物內之12坪辦公室1 間轉租予伊使用
      ，租期自94年5 月5 日起至96年5 月4 日止，租金每月12
      ,000 元 ，伊並非無權占有云云，固據其提出租賃契約、
      備忘錄為證（見原審卷第59頁至第66頁），然該租賃契約
      及備忘錄經被上訴人否認其形式上真正，上訴人無法舉證
      證明該私文書形式上確為真正，而上訴人於本院97年1 月
      7 日準備程序時陳稱：上訴人公司給付予昌福公司之租金
      是1 年付1 次等語（見本院卷第14頁反面），此與該租賃
      契約及備忘錄上所載上訴人係於94年5 月5 日一次付清2
      年份之租金288,000 元予昌福公司乙節不符。再者，證人
      即系爭建物坐落大樓之停車場管理員丙○○於本院準備程
      序中證稱：因為上訴人公司有承租停車位，自93年8 月起
      每個月要收之管理費都是由伊向上訴人訴訟代理人丁○○
      收取等語（見本院卷第33頁反面），此亦與前開租賃契約
      所載上訴人係自94年5 月5 日起開始向昌福公司承租系爭
      建物中12坪辦公室1 間等情不符，是上訴人主張其與昌福
      公司間簽訂有租賃契約，其已一次付清288,00 0元之租金
      予昌福公司云云，實難以採信。
    3.因此，上訴人占有使用系爭房屋自無法律上之原因，且侵
      害被上訴人之所有權，是被上訴人依不當得利、侵權行為
      等法律關係請求上訴人給付相當於租金之不當得利或損害
      賠償，即屬有據。
（二）關於上訴人占有使用系爭房屋之面積為若干之部分：
    1.上訴人雖主張其僅占有使用系爭建物之12坪空間，並非占
      有系爭建物全部云云，然證人即被上訴人職員楊富安於原
      審結證稱：系爭建物租期至95年10月屆滿，期滿時昌福公
      司尚欠被上訴人2 個月租金，上訴人之謝總經理曾與被上
      訴人洽談要承租系爭建物之全部，且伊於95年9 月底、10
      月初至現場發現系爭建物整層只有上訴人在使用，並無他
      人使用等語（見原審卷第79頁），另上訴人於96年2 月遷
      出系爭建物後，另於同棟大樓承租6 樓面積約43坪之辦公
      室，此經上訴人自承在卷（見本院卷第34頁反面），顯見
      依上訴人之營運規模，僅12坪大之辦公室並不敷其使用，
      再佐以系爭建物僅有一大門可供出入，別無其他出入口，
      於昌福公司搬離後僅上訴人持有系爭建物大門之鑰匙，此
      為兩造所不爭執，則系爭建物依一般經驗即難以割裂使用
      ，在上訴人遷離前，其占有之狀態實已及於系爭建物之全
      部，被上訴人自無從割裂系爭建物之其他部分為正常合理
      之出租或其他使用收益。
    2.至證人丙○○雖證稱：伊從93年8 月就開始向上訴人訴訟
      代理人丁○○收取停車位管理費，所以有進去過系爭建物
      ，伊看到上訴人使用系爭建物之面積約十多坪云云，惟其
      復證稱：因95年下半年系爭建物之大門都上鎖，故伊在那
      段時間不曾進入系爭建物，不清楚裡面之使用情況等語（
      見本院卷第33頁反面、第34頁正面），本件被上訴人所主
      張上訴人無權占有系爭建物之時間為95年10月26日起至同
      年12月25日止，斯時證人丙○○既因系爭建物大門深鎖而
      無法進入，自無從知悉上訴人自95年10月26日起至同年12
      月25日止占有使用系爭建物之現況，是其前開證詞自不足
      為上訴人有利之認定。因此，被上訴人主張上訴人自95年
      10 月26 日起至同年12月25日止占有使用系爭建物之全部
      ，應為可取。
（三）關於被上訴人請求賠償之金額是否適當之部分：
    1.按城市地方房屋之租金，以不超過土地及其建築物申報總
      價年息10% 為限，土地法第97條第1 項固定有明文。惟城
      市地方供營業用之房屋，承租人得以營商而享受商業上之
      特殊利益，非一般供住宅用之房屋可比，所約定之租金，
      自不受土地法第97條規定之限制，此有最高法院94年度第
      2 次民事庭會議決議、95年度台上字第138 號判決意旨可
      資參照。
    2.本件上訴人占有使用系爭建物之全部，業如前述，而上訴
      人無權占有系爭建物之期間，致被上訴人受有無法對於系
      爭建物為使用收益之損害，依一般之經驗，即相當於系爭
      建物所得收取之租金。而系爭建物位於臺北市○○路○ 段
      之繁華地段，工商業活動及生活機能俱佳，且被上訴人於
      上訴人無權占有前，長達1 年餘之期間以每月149,000 元
      出租系爭建物予昌福公司，於上訴人遷出系爭建物後，又
      以每月15萬元出租予訴外人樺昇建設股份有限公司，有租
      賃契約1 份在卷可憑（見本院卷第72頁至第77頁），是被
      上訴人主張上訴人無權占有系爭建物之期間，致其受有不
      能按月收益149,000 元之損害等情，應屬可採。至上訴人
      雖抗辯被上訴人所主張每月相當於租金之損害149,000 元
      ，已超出土地法第97條不超過土地及其建築物申報總價年
      息10% 之限制，惟上訴人占有系爭建物係用作商業用途，
      此經上訴人陳明在卷（見本院卷第58頁反面），揆諸前開
      說明，自不受土地法第97條規定之限制，是被上訴人前開
      之抗辯，自無足取。
六、綜上所述，被上訴人依據不當得利、侵權行為等法律關係，
    請求上訴人給付298,000 元，及自支付命令送達翌日即96年
    3 月16日起至清償日止，按年息5%計算之利息，為有理由，
    應予准許。原判決命上訴人如數給付，並依職權為假執行及
    免為假執行之宣告，於法並無違誤。上訴意旨指摘原判決不
    當，聲明廢棄改判，為無理由，其上訴應予駁回。
七、本件事證已臻明確，兩造其餘主張、陳述及所提之證據，經
    審酌後本院認與判決結果不生影響，爰不一一論述，附此敘
    明。
八、本件上訴人應負擔之第二審之訴訟費用（詳如附表），確定
    為如主文第二項所示。
九、據上論結，本件上訴為無理由。依民事訴訟法第436 條之1
    第3 項、第449 條第1 項、第78條，判決如主文。
中    華    民    國    97    年    7     月    25    日
                  民事第一庭審判長法  官  李昆曄
                                  法  官  洪文慧
                                  法  官  蔡和憲
以上正本係照原本作成。
不得上訴。
中    華    民    國    97    年    7     月    25    日
                                  書記官  巫玉媛
附表：
項      目              金額（新台幣）
第二審裁判費            4,800元
第二審證人旅費            530元
合        計            5,330元


司法院資訊處製作；財團法人民間司法改革基金會備份。
